臺灣花蓮地方法院刑事判決
110年度原易字第54號
公  訴  人  臺灣花蓮地方檢察署檢察官
被      告  仲天蘭



指定辯護人  蔡牧甫律師
上列被告因詐欺案件，經檢察官提起公訴（109年度偵字第4420
號、110年度偵字第1257號、110年度偵緝字第59號），本院判決
如下：
    主  文
甲○○幫助犯詐欺取財罪，處有期徒刑肆月，如易科罰金，以新臺
幣壹仟元折算壹日。
    事  實
一、甲○○明知於犯罪集團專門收集各金融行庫存款帳戶存摺、
    提款卡及密碼，用以實施詐欺取財等財產性犯罪之社會現象
    層出不窮之際，倘將存款帳戶之存摺、提款卡任意提供他人
    使用，可能因此供犯罪集團用以實施詐欺取財等犯罪，使他
    人將款項匯入後，再加以提領，並以此方式收取犯罪之不法
    所得，即能預見可能因而幫助他人從事詐欺取財等犯罪，竟
    不違背其本意，而基於幫助他人實施詐欺取財犯行之不確定
    故意，於民國109年4月6日前之不詳時間，將其所申請使用
    之第一商業銀行中壢分行（下稱一銀中壢分行，帳號詳卷）
    、臺灣新光商業銀行股份有限公司花蓮分行（下稱新光銀花
    蓮分行，帳號詳卷）二帳戶之存摺、提款卡及密碼提供予真
    實年籍姓名之人，並由一不詳詐欺集團取得後，該集團成員
    即意圖為自己不法所有，於附表所示之時間，以附表所示方
    式，致戊○○、丙○○及丁○○分別陷於錯誤，依對方指示操作後
    ，各將附表所示之款項分別匯（存）入上開二帳戶內，旋由
    該集團成員於持提款卡分次提領；迨三人發覺受騙，即報警
    處理，始循線查獲上情。
二、案經花蓮縣警察花蓮分局報告及丁○○訴由臺南市政府警察局
    學甲分局報告臺灣臺南地方檢察署、丙○○訴由臺北市政府警
    察局報告臺灣士林地方檢察署呈請臺灣高等檢察署核轉臺灣
    花蓮地方檢察署檢察官偵查起訴。
    理  由
一、查本案認定事實存否所引用之卷內所有卷證資料（詳下述及
    者），並無證據證明係公務員違背法定程序所取得，與本案
    亦有自然之關連性，被告甲○○及其辯護人於準備程序迄至本
    案言詞辯論終結，均不爭執該等卷證資料之證據能力或提出
    關於證據能力之聲明異議，且卷內之文書證據，亦無刑事訴
    訟法第159條之4之顯有不可信之情況或其他不得作為證據之
    情形，本院認引為證據為適當，是依刑事訴訟法第159條之4
    、159條之5等規定，下述認定事實存否所引用之證據方法，
    均應認有證據能力。
二、訊據被告矢口否認有何上揭犯行，辯稱：事實欄所示二帳戶
    係伊為薪水轉帳之用而申請，然存摺、提款卡前因放在機車
    無法上鎖之車廂內遭竊；伊原本借住之姑姑朋友家之門無法
    上鎖，該處有很多小孩，且係他人住處，伊不方便將物品都
    放在該處，故伊將重要物品放在車廂，就出去上班云云。辯
    護人則以：該等帳戶之存摺等物係被告放置在使用之機車行
    李箱內遭他人竊取，因被告當時係寄居於其姑姑友人住處，
    該處有3名幼兒，經常翻動被告房內各種物品，且門鎖損壞
    無法上鎖，故被告不敢將重要物品放置在上開處所，始置於
    機車行李箱，該機車行李箱確實無法上鎖，不料遭他人竊取
    而用於詐欺，被告並無幫助詐欺之客觀事實及主觀故意及意
    圖，況被告與詐欺集團並無任何聯絡方式，無從建構幫助之
    前提，被告當時寄人籬下，經濟狀況不佳，一般人就重要物
    品保管之情況應不適用於被告等語，資為辯護。經查：
  ㈠事實欄所示二帳戶前均係被告申請使用，且有均申請提款卡
    及網路銀行轉帳功能等情，業據被告自承在卷，且有第一商
    業銀行中壢分行109年7月10日一中壢字第00090號函所檢附
    之開戶申請書、被告身分證影本、開戶照片、歷史交易明細
    表及臺灣新光商業銀行股份有限公司集中作業部109年4月17
    日新光銀集作字第1090026141號函所檢附之客戶資料、交易
    明細表在卷可稽；而被害人戊○○、丙○○、丁○○分別於附表所
    示之時間，遭不詳姓名之詐欺集團成員以附表所示之方式施
    以詐術，致陷於錯誤，分別將款項匯（存）入本案帳戶內等
    情，則據被害人3人於警詢時指證綦詳，並有報案三聯單、
    內政部警政署反詐騙諮詢專線紀錄表、派出所受理各類案件
    紀錄表、受理詐騙帳戶通報警示簡便格式表、金融機構聯防
    機制通報單、被害人戊○○以行動電話操作網路銀行轉帳交易
    紀錄、通聯紀錄截圖、提款卡影本、被害人丙○○操作自動櫃
    員機之客戶交易明細表及郵局存摺影本、被害人丁○○之存摺
    影本、操作網路銀行交易紀錄、通聯紀錄截圖影本存卷為憑
    ，足信前開二帳戶之存摺、提款卡及密碼，確經對各該被害
    人施用詐術者之所屬之詐欺集團取得，並持以對各該被害人
    實施詐欺取財財犯行後，做為提領各該被害人均因受騙而匯
    入該等帳戶之款項等情，當無疑義。
  ㈡被告於檢察官訊問時，先稱除上開一銀中壢分行帳戶外，並
    無其他帳戶遺失不見云云（詳見偵緝卷第36頁），後於檢察
    事務官詢問上開一銀中壢分行、新光銀花蓮分行帳戶是否均
    為其所有，又稱均係其開戶，係同一天放在機車後行李箱，
    在花蓮火車站前停車格遺失云云（詳見偵緝卷第64頁）；惟
    其若確將該二帳戶之存摺、提款卡等物同時放在機車車廂內
    且同時遺失，於首次應訊時自應陳明遺失者非僅有一銀中壢
    分行帳戶，其上開先後不一之陳述，顯有依其受訊（詢）問
    之狀況，以變異其答辯內容之嫌。又其於上述檢察官訊問時
    ，先稱怕忘記上開一銀中壢分行帳戶之提款密碼，故寫在存
    摺上云云，於上述檢察事務官詢問時，又稱提款密碼係其生
    日，因尚有其他帳戶，怕會搞混，故寫在紙條上，夾在存摺
    內云云，嗣於本院準備程序時，復稱其於偵查中所述其有6
    、7個帳戶，除上開遭竊者外，其餘帳戶之存摺、提款卡均
    放在上開借住處所內，其餘帳戶之提款密碼亦為其生日，提
    款卡上均無貼密碼，因聽其友人稱只要有一帳戶停用，其餘
    帳戶均無法使用，且帳戶內均無款項，故將其餘帳戶之存摺
    、提款卡均丟棄云云。然事實欄所示二帳戶既均以其所熟知
    而不會遺忘之個人生日為提款密碼，衡情應無須將提款密碼
    記載在紙張上並放置在存摺內或貼在提款卡上，且其所申請
    使用之所有帳戶之提款密碼既均為其生日而屬同一，自更無
    必要將事實欄所示二帳戶之提款密碼寫在紙條上並夾在存摺
    內，以避免與其他帳戶所設定之提款密碼混淆。況被告所申
    設之所有帳戶唯獨事實欄所示之二帳戶之提款密碼有記載在
    紙張上並夾在存摺內，且與提款卡一同遭詐欺集團取得供領
    取詐得本案各該被害人所匯（存）之款項之用，其餘帳戶之
    存摺及提款卡則均未以他法記載提款密碼，巧合至此，殊難
    想像。是被告此部分所述，顯與常情有違，應屬虛妄。
  ㈢辯護人陳報之內有被告所指當時借住處所內部狀況之光碟經
    本院勘驗結果，屋內確有數個房間，而被告房間確與屋內其
    他空間互通，房門上之喇叭鎖亦確呈現未與門密接而無法上
    鎖等情，此觀本院勘驗筆錄自明（詳見本院卷第115至124頁
    之勘驗筆錄）；然即令被告借住處所內之當時情狀確係如此
    ，而被告所使用之機車車廂亦縱如被告所稱無法上鎖，然被
    告於檢察事務官詢問時，自承其所指遭竊之二帳戶內均無存
    款等語（詳見偵緝卷第64頁），其供稱其他遭其丟棄之其他
    帳戶內亦均無存款一節，則經其自承如上，是被告所申設之
    各該帳戶應均屬久未經被告使用之帳戶，若被告認其所申設
    之各該帳戶存摺、提款卡或其他認係重要之物品放置在上開
    借住處所內，有遭他人任意翻動而遺失或遭竊之危險，自應
    全數隨身攜帶以利保管，當無僅將事實欄所示二帳戶之存摺
    、提款卡放置在背包內，卻反將與該二帳戶性質及使用方式
    相同，且內均無存款之其餘帳戶之存摺、提款卡放置在上開
    借住處所內之可能；況且，被告一方面認定其所申設之帳戶
    存摺、提款卡係屬重要物品，為避免遭他人任意翻動而遺失
    或遭竊，故須隨身攜帶，自應謹慎妥為保管，另一方面卻將
    帳戶之存摺、提款卡放置在其所使用之機車之無法上鎖之車
    廂內，並將機車停放在供公眾行駛之道路旁之停車格內，復
    在存摺內留存提款密碼，此舉不但與其所辯因借住處所內有
    數名孩童，房門無法上鎖，不方便將物品放在該處，即避免
    他人任意進入翻動致重要物品遺失或遭竊之目的完全相悖，
    更反而提高帳戶存摺、提款卡遭不特定人竊取，甚至遭他人
    做為不法使用之風險，其所辯自洵無足採，自亦無依辯護人
    之聲請至被告當時所借住上開處所履勘之必要。
  ㈣詐欺或恐嚇取財正犯係為避免其身分曝光，而使用他人金融
    機構帳戶供被害人匯款後取贓，其對於金融機構帳戶所有人
    發現存摺或提款卡遺失或遭竊時，會向警方報案，並向金融
    機構辦理掛失止付，當知之甚稔，則有意利用他人帳戶作為
    詐騙或恐嚇取財工具之人，當無選擇隨時可能遭真正存款戶
    掛失而無法使用之帳戶，徒然干冒其費盡心力後，僅因遺失
    者申報遺失，致無法順利領取犯罪所得款項，而全盤皆墨風
    險之可能，輔以現今社會上，確實存有不少為貪圖小利而出
    售，或無端交付自己帳戶供他人使用之人，是詐欺或恐嚇取
    財正犯僅需支付少許金錢、藉詞商借或以其他方式，即可取
    得可完全操控且無需顧慮不知何時會遭掛失之他人帳戶，實
    無明知係他人所遺失或遭竊之金融機構帳戶，仍以之供作詐
    得款項匯入之用之必要，益證事實欄所示之二帳戶之存摺、
    提款卡及密碼，應均確係經被告同意而任意提供他人使用，
    且實際取得該二帳戶存摺、提款卡及密碼後對被害人3人施
    以詐術之詐欺集團成員，迄今均未遭查獲，即無從確知是否
    有償取得該二帳戶之存摺、提款卡及密碼，應認被告係任意
    交付，而非出售；另被告於檢察官訊問及檢察事務官詢問時
    ，雖均供稱伊發現帳戶存摺等物不見時有報警云云，於本院
    準備程序時，復供稱伊有告知伊姊姊該二帳戶遭竊云云，然
    依被告所述報案時經警指示先去第一銀行確認，銀行表示已
    成為警示帳戶，以及其係發現行動電話APP顯示帳戶有匯入
    金額，覺得奇怪，才去查看發現不見，遂至派出所報警等情
    （詳見偵緝卷第36、65頁）觀之，縱被告確有上述報警之舉
    ，亦係在各該被害人均已遭詐騙而匯款後，發覺受騙即報警
    處理，該二帳戶則因此列為警示帳戶後所為，且被告之姊姊
    係事後經被告表示帳戶被偷一節，並據被告於本院準備程序
    時自承在卷，被告之姊姊既未目睹被告所稱帳戶遭竊之事實
    ，當無從確認此情真實與否，縱使被告之姐姐確有經被告告
    帳戶遭竊云云，此陳述之性質要屬傳聞，即核無傳喚其姊姊
    到庭證述之必要，亦均不能遽為被告有利之認定。
  ㈤再者，金融存款帳戶，事關存戶個人財產權益之保障，與存
    戶之提款卡及密碼結合，其專屬性、私密性更形提高，除非
    本人或與本人具密切之關係者，難認有何理由可自由流通使
    用該存摺、提款卡及密碼，一般人亦均有應妥為保管存摺、
    提款卡及密碼，以防止被他人冒用之認識，縱有特殊情況偶
    有將存摺、提款卡及密碼交付他人之需，亦必深入瞭解其用
    途後再行提供以使用，恆係吾人日常生活經驗與事理；且金
    融帳戶為個人理財之工具，申請開設金融帳戶並無任何特殊
    之限制，一般民眾皆可以存入最低開戶金額之方式申請開戶
    ，一個人可以在不同之金融機構申請多數之存款帳戶使用，
    並無何困難，此為公眾週知之事實。依一般人之社會生活經
    驗，若見有非親非故之人不以自己名義申請開戶，反而以出
    價蒐購或借用之方式向他人蒐集金融機構帳戶供己使用，衡
    情當能預見蒐集金融帳戶者，係將所蒐集之帳戶用於從事財
    產犯罪。況觀諸現今社會上，詐騙者以蒐集之人頭帳戶，充
    為詐欺之轉帳帳戶，業經報章媒體時有披露，因此交付帳戶
    予非親非故之人，該人恐將持以從事財產犯罪，已屬一般人
    所能知悉或預見；事實欄所示之二帳戶之存摺、提款卡及密
    碼均為被告任意交付他人乙情，以經本院認定如上，而被告
    為具有一般智識及社會經驗之成年人，對於向其蒐集本案帳
    戶存摺、提款卡及提款密碼者，將持以或輾轉交予他人作為
    詐欺取財犯罪收取不法所得之用，亦顯然有所預見，其無正
    當理由，竟任意將本案帳戶存摺、提款卡及密碼等物及資料
    提供予身分上不具密切關係之人，對於該持用其帳戶資料之
    人果真用以作為詐欺取財之轉帳工具，顯然亦不違背被告之
    本意，本案雖查無積極證據證明被告與該蒐集其帳戶之人或
    對各該被害人實施詐欺取財之正犯有何犯意聯絡或行為分擔
    ，惟被告對於金融帳戶交付他人使用，可能遭持以從事詐欺
    取財犯罪之用，有所預見，且果真被利用作為詐欺取財之轉
    帳帳戶，又不違背被告之本意，足認被告有以提供帳戶予他
    人，幫助他人犯詐欺取財罪之未必故意，被告自應負幫助他
    人為詐欺取財之刑責甚明。
  ㈥綜上所述，被告上開所辯，無非臨訟圖卸之詞，不足採信，
    辯護人所指，亦難採認，本案事證明確，被告犯行已堪認定
    ，自應依法論科。
三、論罪科刑及沒收：
  ㈠按刑法上之幫助犯，係對於犯罪與正犯有共同之認識，以幫
    助之意思，對於正犯資以助力，而未參與犯罪行為者而言，
    如未參與實行構成要件之行為，且係出於幫助之意思，提供
    助力，即屬幫助犯，而非共同正犯（最高法院49年台上字第
    77號判例意旨參照）。被告基於幫助之犯意，提供事實欄所
    示二帳戶之存摺、提款卡及密碼，繼由真實姓名不詳之詐欺
    集團成員使用，供該集團成員持以做為對各該被害人施以詐
    術而使之陷於錯誤，將款項匯（存）至該二帳戶內後，旋即
    提領之收取不法所得之工具，即為他人之詐欺取財行為提供
    助力；是核被告所為，係犯刑法第30條第1項、第339條第1
    項之幫助詐欺取財罪。又被告係幫助他人實行詐欺罪行為，
    為幫助犯，爰依刑法第30條第2項之規定，按正犯之刑減輕
    之。被告以提供前開二帳戶之一幫助行為，同時幫助詐欺集
    團成員領取詐得本案各該被害人之財物，為想像競合犯，應
    從一重處斷。
  ㈡爰審酌被告任意交付其所申設之金融行庫帳戶存摺、提款卡
    及提款密碼等物及資料，所為已影響社會正常交易安全，增
    加被害人尋求救濟之困難，並使犯罪之追查趨於複雜，成為
    詐欺集團猖獗幫凶，本案各該被害人所受損害均非輕，且均
    未獲受償，暨被告智識程度、生活狀況、否認犯行之犯後態
    度，以及其前因竊盜案件，經本院判處罪刑確定之前科素行
    （詳見臺灣高等法院被告前案紀錄表，已執行完畢，於本案
    不構成累犯）等一切情狀，量處如主文所示之刑，並諭知易
    科罰金之折算標準，以示懲儆。
  ㈢被告本案係屬幫助犯，已經本院認定如上，復無證據可認其
    同有朋分如附表所示由實施詐欺取財犯行之正犯所詐得之款
    項，或因提供前開二帳戶之存摺、提款卡及密碼而獲有對價
    ，自不能就被告為沒收犯罪所得之諭知；至於被告將非屬違
    禁物之該二帳戶之存摺、提款卡及密碼提供詐騙集團成員使
    用，迄今仍未取回或經扣案，應已非被告所有，亦欠缺刑法
    上之重要性，故不併予宣告沒收或追徵。
據上論斷，應依刑事訴訟法第299條第1項前段，刑法第30條第1
項前段、第2項、第339條第1項、第55條、第41條第1項前段，刑
法施行法第1條之1第1項，判決如主文。
本案經檢察官乙○○提起公訴，檢察官王柏舜到庭執行職務
中　　華　　民　　國　　111 　年　　4 　　月　　28　　日
　　　　　　  刑事第一庭  審判長法　官　黃鴻達　
　　　　　　　　　              法  官  戴韻玲
　　　　　　　　　              法  官  吳明駿
以上正本證明與原本無異。
如不服本判決應於收受送達後20日內向本院提出上訴書狀，並應
敘述具體理由。其未敘述上訴理由者，應於上訴期間屆滿後20日
內向本院補提理由書(均須按他造當事人之人數附繕本)「切勿逕
送上級法院」。告訴人或被害人如對於本判決不服者，應具備理
由請求檢察官上訴，其上訴期間之計算係以檢察官收受判決正本
之日期為準。
辯護人依據刑事訴訟法第346條、公設辯護人條例第17條及律師
法第32 條第2項、第36條等規定之意旨，尚負有提供法律知識、
協助被告之義務（含得為被告之利益提起上訴，但不得與被告明
示之意思相反）。
因疫情而遲誤不變期間，得向法院聲請回復原狀。
中　　華　　民　　國　　111 　年　　4 　　月　　28　　日
　　　　　　　　　　　　　　　　
　　　　　　　　　　　　　　　　書記官　胡旭玫
附錄本案論罪科刑法條全文：
刑法第339條第1項
意圖為自己或第三人不法之所有，以詐術使人將本人或第三人之
物交付者，處五年以下有期徒刑、拘役或科或併科五十萬元以下
罰金。
附表（幣值均為新臺幣，被害人丙○○、丁○○均提出告訴）：
編號 被害人 詐騙方式 被害人轉帳（存款)之時間、地點 轉帳金額 1 戊○○ 於109年4月6日20時44分許，假冒網路賣家，撥打電話向戊○○佯稱因之前網路購物，誤遭設定為每月付費會員，將遭連續扣款，須依指示操作取消設定云云。 於109年4月6日21時13分許，在屏東市租屋處（地址詳卷），線上操作網路銀行轉帳至一銀中壢分行帳戶  7,123元 2 丙○○  於109年4月6日19時24分許，假冒網路購物人員，撥打電話向丙○○佯稱之前在網路購買手機殼，不慎將其設定為每月扣款之VIP帳戶，須依指示操作解除云云。 於109年4月6日20時26分、20時30分及20時33分許，在臺南市新營區第一銀行ATM以無摺存款及金融卡轉帳方式存（匯）款至一銀中壢分行帳戶 2萬9,985元 3萬元 3萬元    於109年4月6日21時、21時1分在臺南市新營區新光銀行ATM；同日21時11分在臺南市新營區中國信託ATM以無摺存款方式匯款至新光銀花蓮分行帳戶 3萬元 3萬元 2萬9,985元 3 丁○○ 於109年4月6日20時35分許，假冒網路購物客服人員及銀行行員，分別撥打電話向丁○○佯稱之前網路購物，因系統錯誤設定訂購之商品數量，須依指示操作取消云云。 於109年4月6日22時24分許，線上操作網路銀行轉帳至新光銀花蓮分行帳戶 7,007元